ACORDAO-COMPLETO-2486176

ACÓRDÃO 1886/2021 ATA 29/2021 - PLENÁRIO

VISTOS, relatados e discutidos estes autos em que se aprecia recurso de revisão interposto por Adilson Almeida do Nascimento contra o Acórdão 1480/2017-TCU-Primeira Câmara, modificado pelo Acórdão 3758/2020-TCU-Primeira Câmara, por meio do qual o Tribunal julgou irregulares suas contas, imputando-lhe débito e aplicando-lhe multa;
ACORDAM os Ministros do Tribunal de Contas da União, reunidos em sessão do Plenário, ante as razões expostas pelo Relator, em:
9.1. com fundamento nos arts. 32, inciso III, e 35, inciso III, da Lei 8.443/1992, conhecer e dar provimento ao recurso de revisão, de modo a julgar regulares as contas de Adilson Almeida do Nascimento, com fundamento nos arts. 1º, inciso I, 16, inciso I, 17 e 23, inciso I, da Lei 8.443/1992, dando-lhe quitação plena, e a tornar sem efeito o débito de R$ 98.011,06 e a multa de R$ 7.000,00, objetos dos subitens 9.1 e 9.2 do acórdão recorrido;
9.2. dar ciência deste acórdão ao recorrente, ao Fundo Nacional de Assistência Social e à Procuradoria da República na Bahia.

Recurso de revisão interposto contra acórdão que julgou irregulares as contas do recorrente, imputando-lhe débito e aplicando-lhe multa, em razão da impugnação parcial da prestação de contas dos recursos transferidos ao Fundo Municipal de Assistência Social do município de Mirangaba/BA, no exercício de 2010, para custeio das ações destinadas ao Programa de Erradicação do Trabalho Infantil.

Município de Mirangaba/BA; Fundo Nacional de Assistência Social.

3. Recorrente: Adilson Almeida do Nascimento (XXX.690.195-XX).

Aroldo Cedraz.

13.1. Ministros presentes: Ana Arraes (Presidente), Walton Alencar Rodrigues, Benjamin Zymler, Aroldo Cedraz, Raimundo Carreiro, Bruno Dantas (Relator), Vital do Rêgo e Jorge Oliveira.
13.2. Ministro que alegou impedimento na Sessão: Aroldo Cedraz.
13.3. Ministro-Substituto convocado: Marcos Bemquerer Costa.
13.4. Ministros-Substitutos presentes: Augusto Sherman Cavalcanti, André Luís de Carvalho e Weder de Oliveira.

Adilson Almeida do Nascimento

BRUNO DANTAS

Ministro-Substituto Augusto Sherman Cavalcanti.

Cuidam os autos de recurso de revisão interposto por Adilson Almeida do Nascimento (peças 119-131) contra o Acórdão 1480/2017-TCU-Primeira Câmara, modificado pelo Acórdão 3758/2020-TCU-Primeira Câmara, que deu provimento parcial ao recurso de reconsideração.
A deliberação recorrida, relatada pelo Min. Substituto Augusto Sherman Cavalcanti, com nova redação dada pelo Acórdão 3758/2020-TCU-Primeira Câmara, de relatoria do Min. Benjamin Zymler, apresentou o seguinte teor:
"9.1. julgar as presentes contas irregulares e condenar o sr. Adilson Almeida do Nascimento, CPF XXX.690.195-XX, ao recolhimento ao Fundo Nacional de Assistência Social dos valores abaixo indicados, atualizados monetariamente e acrescidos de juros de mora, calculados a partir das datas também indicadas, fixando-lhe o prazo de quinze dias, a contar da notificação, para que comprove, perante este Tribunal, o recolhimento: 
	Valor (R$) 
	Data

	7.843,09
	19/01/2010

	7.795,00
	19/01/2010

	1.512,00
	20/01/2010

	7.780,06
	16/06/2010

	15.936,00
	16/06/2010

	16.322,00
	12/07/2010

	16.338,00
	17/08/2010

	8.146,91
	17/08/2010

	16.338,00
	27/09/2010

9.2. aplicar ao sr. Adilson Almeida do Nascimento, CPF XXX.690.195-XX, a multa prevista no art. 57 da Lei 8.443/1992, no valor de R$ 7.000,00 (sete mil reais) , fixando-lhe o prazo de quinze dias, a contar da notificação, para que comprove, perante este Tribunal (art. 214, inciso III, alínea 'a', do Regimento Interno) , o recolhimento da quantia aos cofres do Tesouro Nacional, atualizada monetariamente desde a data deste acórdão até a do efetivo recolhimento, se for paga após o vencimento, na forma da legislação em vigor;
9.3. autorizar, desde logo, nos termos do art. 28, inciso II, da Lei 8.443/1992, a cobrança judicial das dívidas, caso não atendidas as notificações; e
9.4. encaminhar cópia do presente acórdão, bem como das peças que o fundamentam, ao Procurador-Chefe da Procuradoria da República no Estado da Bahia, nos termos do § 3º do art. 16 da Lei 8.443/1992 c/c o § 7º do art. 209 do Regimento Interno do TCU, para conhecimento e adoção das medidas que entender cabíveis em seu âmbito de atuação."
Por meio de despacho à peça 137, admiti o processamento do recurso, sem efeito suspensivo, porquanto preenchidos os requisitos previstos nos arts. 32, inciso III, e 35, inciso III, da Lei 8.443/1992.
Instruído o presente feito, faço reproduzir, com os ajustes que julgo pertinentes, o exame técnico e o encaminhamento oferecidos pela Secretaria de Recursos deste Tribunal (peça 140) , que contou com a anuência do corpo diretivo da unidade (peça 141) e do Ministério Público junto ao TCU (peça 142) :
	"HISTÓRICO
2. Trata-se de tomada de contas especial (TCE) instaurada pelo Ministério do Desenvolvimento Social e Combate à Fome (MDS) , por intermédio do Fundo Nacional de Assistência Social (FNAS) , em desfavor de Adilson Almeida do Nascimento, ex-prefeito do município de Mirangaba/BA, gestão 2009-2012, em razão da impugnação parcial da prestação de contas dos recursos transferidos ao Fundo Municipal de Assistência Social, no exercício de 2010, para custeio das ações que integram o Sistema Único de Assistência Social (Suas) .
3. Apesar de ter ocorrido a aprovação inicial da prestação de contas, a presente TCE foi aberta pelo órgão repassador em razão de denúncia oferecida por vereador municipal que noticiou a aplicação irregular de recursos repassados no âmbito do Programa de Erradicação do Trabalho Infantil - Peti.
4. O responsável foi citado na fase interna por edital e por este Tribunal, por meio do Ofício 1804/2016 (peças 7 e 8) , em razão da seguinte irregularidade:
'realização de aquisições alimentícias durante período anterior ao início da execução do programa, e portanto, em período anterior ao início das ações socioeducativas do Peti, que só se deu em agosto de 2010, do que resultou na impugnação parcial de despesas com recursos do Programa de Erradicação do Trabalho Infantil, no exercício de 2010, e a ocorrência da não comprovação da boa e regular aplicação dos recursos do programa, com infração ao disposto na Loas, Portaria MDS 625/2010.'
5. A 1ª Câmara deste Tribunal, por meio do Acórdão 1.480/2017 (peça 14) , jugou irregulares as contas de Adilson Almeida do Nascimento, condenou-o em débito de R$ 463.597,45 (valor histórico) e aplicou-lhe a multa do art. 57 da Lei 8.443/1992, no valor de R$ 30.000,00.
6. Por meio do Acórdão 3.758/2020 (peça 62) , da relatoria do Ministro Benjamin Zymler, a 1ª Câmara deste Tribunal deu provimento parcial ao recurso de reconsideração interposto pelo responsável e reduziu o débito para de R$ 98.011,06 e a sanção para R$ 7.000,00. Referido decisum foi mantido por meio do Acórdão 8229/2020-TCU-Primeira Câmara, Rel. Benjamin Zymler (peça 106) , em sede de embargos de declaração.
7. Nesta oportunidade, cumpre-nos examinar o recurso de revisão interposto pelo responsável (peças 119-131) .
ADMISSIBILIDADE
8. O Exmo. Ministro Bruno Dantas conheceu do recurso de revisão sem atribuição de efeito suspensivo  (peça 137) , com fulcro nos arts. 32, inciso III, e 35, inciso III, da Lei 8.443/1992.
MÉRITO
9. Constitui objeto do recurso examinar as seguintes questões:
a) se houve nulidade processual;
b) se as contas deveriam ser arquivadas;
c) se houve erro de cálculo das contas e se o responsável demonstrou, por meio dos documentos ora acostados aos autos, a boa e regular aplicação das despesas no montante de R$ 98.011,06 (despesas impugnadas) ; e
d) se houve prescrição desta TCE, nos termos da Lei 9.873/1999 (peça 119, p. 3-5) .
Análise da alegação de nulidade
10. O recorrente alega que 'não foi oportunizado o direito de demonstrar a boa e regular aplicação dos recursos' (peça 119, p. 10) .
Análise
11. O Ministro Benjamin Zymler, no voto (peça 63) condutor do Acórdão 3758/2020-TCU-Primeira Câmara (peça 62) , analisou o pleito da nulidade nos seguintes termos:
'9. A nulidade pleiteada não merece prosperar, pois a correspondência foi entregue no endereço do recorrente cadastrado na base de dados da Receita Federal. O aviso de recebimento foi assinado por Cleidiana Nascimento da Silva, que, por possuir sobrenome em comum, presume-se ser parente. Lembro que é prescindível a entrega pessoal das comunicações pelo TCU, razão pela qual não há necessidade de que o aviso de recebimento seja assinado pelo próprio destinatário. Basta, nos termos do art. 179, II, do Regimento Interno, a entrega da correspondência no endereço correto do jurisdicionado.
10. A jurisprudência do TCU, a exemplo do Acórdão 371/2016-TCU-Plenário, assentou entendimento no sentido de que o responsável que deixa de atualizar seu endereço perante o fisco não pode invocar a nulidade de comunicação processual enviada ao endereço supostamente desatualizado constante da referida base, uma vez que o ordenamento jurídico brasileiro não admite arguição de nulidade por quem lhe deu causa (art. 243 do CPC) .
11. O recorrente alega que residia em outro local (Praça da Santa Cruz, 60, Mirangaba, Bahia) , tendo informado esse endereço à Justiça Eleitoral e apresentado conta de energia elétrica. Ocorre que esse cadastro para concorrer às eleições de 2016 não invalida o domicílio informado à Receita Federal. A mesma lógica do art. 46, § 1º, do CPC pode ser aplicada no caso concreto, ou seja, havendo mais de um domicílio, o responsável pode ser demandado em qualquer um deles. Esse raciocínio também se aplica para as contas de energia elétrica juntadas no recurso, mas com um agravante: as faturas apresentadas vieram zeradas.'
12. Ademais, o Ministro Benjamin Zymler, no voto (peça 107) condutor do Acórdão 8229/2020-TCU-Primeira Câmara (peça 106) , que apreciou embargos de declaração opostos em face do Acórdão 3758/2020-TCU-Primeira Câmara, registrou que:
'14. (...) este Tribunal facultou ao embargante a apresentação de alegações de defesa por ocasião de sua citação, realizada em julho de 2016. Preferiu, em vez disso, manter-se revel, acreditando que haveria nulidade no recebimento, por terceiros, da notificação a ele endereçada. Se o contraditório e a ampla defesa só vieram a ser exercidos quando da interposição do recurso de reconsideração, isso se deu em razão da conduta do próprio embargante. Aplica-se, no caso, o princípio geral de direito segundo o qual a ninguém é dado beneficiar-se da própria torpeza.'
13. Como se vê, não há qualquer nulidade processual, tendo em vista que este Tribunal lhe garantiu o contraditório em todo o desenrolar processual, inclusive, nesta oportunidade, em sede de recurso de revisão.
Da análise do pedido de arquivamento da TCE
14. O recorrente aduz que o valor que o TCU considera como mínimo para a abertura de Tomada de Conta Especial é de R$ 100.000,00.
Análise
15. O Ministro Benjamin Zymler, no voto condutor do Acórdão 3758/2020-TCU-Primeira Câmara, deixou assente que:
'15. A dispensa de instauração de tomada de contas especial está regulamentada na Instrução Normativa TCU 71/2012 (art. 6º, inciso I) , que permite o arquivamento do processo quando o valor atualizado do débito for inferior a R$ 100.000,00. A finalidade da norma é evitar que os custos de persecução das responsabilidades e de cobrança sejam superiores à própria dívida.
16. No caso concreto, esse dispositivo não pode ser aplicado por duas razões. Em primeiro lugar, porque o débito imputado na citação era bastante superior a esse piso (R$ 463.597,45) , só vindo a ser reduzido para R$ 98.011,06 após o julgamento do recurso, quando a administração já incorreu em custos com o julgamento inicial. Em segundo lugar, porque o valor atualizado da dívida na data de entrada em vigor da Instrução Normativa TCU 71/2012 (1º/1/2013) superava os R$ 115 mil, acima, portanto, do limite fixado na norma.'
16. Além disso, não há razões de fato e de direito para o arquivamento desta TCE, tendo em vista que, após a citação do responsável, a tomada de contas especial não deve ser arquivada na hipótese de o valor apurado do débito ser inferior ao limite estabelecido para a instauração do processo, nos termos do entendimento consagrado no Acórdão 9854/2019-TCU-Segunda Câmara, Rel. Marcos Bemquerer Costa.
Da análise da inexistência de erro de cálculo das contas e da aplicação dos R$ 98.011,06
17. O responsável alega que 'houve comprovação da aplicação de recursos repassados pela União fundo a fundo através do SUAS, assim, erro de cálculos nas contas' (p. 6) .
18. Ademais, Adilson Almeida do Nascimento apresenta a relação dos processos de pagamentos dos débitos remanescentes (peça 121, p. 2) e diz que, na relação de pagamentos apresentada no corpo do acórdão do TCU, contém uma pequena diferença do valor do pagamento datado de 16/06/2010, no valor de R$ 2,78.
Análise
19. Primeiramente, faz-se mister que não houve qualquer 'erro de cálculo nas contas' já que este Tribunal condenou, inicialmente (Acórdão 1480/2017-TCU-Primeira Câmara) , Adilson Almeida do Nascimento a ressarcir ao erário a importância de R$ 463.597,45, valores originais do débito, com fundamento, inclusive, no Relatório de TCE 135/2015 do então Ministério do Desenvolvimento Social e Combate à Fome (peça 1, p. 189-196) .
20. Importante salientar, ainda, que a 1ª Câmara deste Tribunal, por meio do Acórdão 3758/2020-TCU-Primeira Câmara, deu provimento parcial ao recurso de reconsideração interposto por Adilson Almeida do Nascimento e reduziu o débito de R$ 463.597,45 para R$ 98.011,06. Eis os excertos do decisum, no que interessa:
'RELATÓRIO
 (...) 
7.2. Já no tocante à alegação de que os documentos relativos às despesas apresentadas comprovariam a devida utilização da totalidade dos recursos, tem-se que, conforme demonstrado no ANEXO a essa instrução, os processos de pagamento, embora comprovem a devida utilização de boa parte dos recursos, não abrangem a totalidade das despesas realizadas, comprovando a utilização de apenas R$ 365.586,39.
7.3. Em relação ao restante das despesas, correspondente a R$ 98.011,06, não foram apresentados os documentos comprobatórios correspondentes, de modo que o débito imputado ao recorrente passa então a ter a seguinte configuração:
7.843,09. 19/01/2010
7.795,00. 19/01/2010
1.512,00. 20/01/2010
7.780,06. 16/06/2010
15.936,00. 16/06/2010
16.322,00. 12/07/2010
16.338,00. 17/08/2010
8.146,91. 17/08/2010
16.338,00. 27/09/2010
7.4. Assim, embora comprove a devida utilização da maior parte dos recursos, remanesce o débito equivante às despesas sem documentação comprobatória correspondente, razão pela qual deve-se acolher parcialmente a alegação.
 (...) '
'VOTO
 (...) 
16. Exatamente neste ponto deve-se adentrar no segundo fundamento da condenação, qual seja, a ausência dos processos de pagamento e dos respectivos comprovantes de despesas. No recurso, o ex-prefeito trouxe um extenso acervo probatório capaz de elidir grande parte do débito imputado. Remanesce, agora, não comprovado o montante de R$ 98.011,06.'
21. Nesta oportunidade, cumpre-nos então examinar se o responsável demonstrou a boa e regular aplicação dos recursos dos seguintes processos de pagamentos:
	Nº Processo
de pagamento
	Valor (R$) 
	Data de pagamento

	0094 (peça 123) 
	7.843,09
	19/01/2010

	0095 (peça 124) 
	7.795,00
	19/01/2010

	0098 (peça 122) 
	1.512,00
	20/01/2010

	1446 (peça 126) 
	15.936,00
	16/06/2010

	1447 (peça 128) 
	7.782,84
	16/06/2020

	1556 (peça 130) 
	16.322,00
	08/07/2020

	1881 (peça 131) 
	16.338,00
	17/08/2010

	1882 (peça 129) 
	8.146,91
	17/08/2010

	2170 (peça 125) 
	16.338,00
	27/09/2010

	TOTAL (R$) 
	98.013,84
	X

22. Os referidos processos de pagamento são compostos, assim como aqueles que ensejaram a redução de débito de R$ 463.597,45 para R$ 98.013,84, por notas fiscais, recibos, comprovantes de transferências, contratos, ordem de fornecimento etc., os quais são, de fato, hábeis à comprovação da boa e regular aplicação dos recursos.
Da análise da prescrição (peça 119, p. 3-5) 
23. Adilson Almeida do Nascimento requer o reconhecimento da prescrição administrativa com fundamento na Lei 9.873/1999.
Análise
24. No exame da prescrição, a Serur tem adotado os entendimentos detalhados na peça 139, que contém estudo e pronunciamentos anteriores da secretaria sobre o tema. Nessas manifestações estão desenvolvidas as seguintes premissas, que serão utilizadas no presente exame:
a) ao julgar o RE 636.886, o STF conferiu nova interpretação ao art. 37, § 5º, da Constituição Federal, fixando a tese de que 'é prescritível a pretensão de ressarcimento ao erário fundada em decisão de Tribunal de Contas';
b) as pretensões punitiva e de ressarcimento devem observar o mesmo regime na atividade de controle externo, dado o objetivo comum da prescrição, de fixar prazo para o Tribunal de Contas agir para caracterizar o ilícito, identificar seu autor, dimensionar as consequências da conduta e impor as consequências legais, independentemente de tais consequências terem natureza punitiva ou ressarcitória;
c) até que sobrevenha norma específica, entende-se que a prescrição das pretensões punitiva e de ressarcimento, no processo de controle externo, deve observar o regime Lei 9.873/1999, na linha dos recentes pronunciamentos do STF a respeito. Assim, sem prejuízo de se realizar o exame da prescrição também segundo o prazo decenal previsto no Código Civil, o critério adotado, na formulação da proposta de encaminhamento, será o da Lei 9.873/1999.
Da análise da prescrição segundo os critérios do Acórdão 1441/2016-TCU-Plenário
25. O TCU tem tradicionalmente aplicado os critérios definidos no Acórdão 1441/2016-TCU-Plenário, que, em incidente de uniformização de jurisprudência, orientou-se pela aplicação do Código Civil e definiu, em linhas gerais, que a prescrição da pretensão punitiva se subordina ao prazo geral de dez anos (Código Civil, art. 205) , contado a partir da data da ocorrência do fato e interrompido pelo ato que ordenar a citação, a audiência ou a oitiva da parte.
26. Entre outras razões que justificaram a adoção desse critério destaca-se a de que o citado dispositivo constitui uma cláusula geral a ser empregada sempre que a pretensão for prescritível, mas a lei não estabelecer um prazo específico, como na hipótese.
27. Aplicando essas balizas ao caso em exame, verifica-se que não ocorreu o fenômeno da prescrição, tendo em vista que os fatos geradores do débito e da multa ocorreram no exercício de 2010 (vide item 9.1 do decisum - peça 14) e a citação da responsável foi ordenada no exercício de 2016 (peça 6) .
28. Considerando a premissa de que as pretensões de ressarcimento e punitiva se submetem ao mesmo regime, conclui-se que não ocorreu o fenômeno da prescrição, tanto para uma como para outra.
29. Todavia, conforme observado acima, o exame da prescrição na presente manifestação adotará o critério da Lei 9.873/1999.
Da análise da prescrição pelo regime da Lei 9.873/1999
30. Adotando-se as premissas fixadas na Lei 9.873/1999 ao caso em exame, e considerando-se o prazo geral, de cinco anos, observa-se que também não ocorreu a prescrição. Para tanto, é preciso considerar os seguintes parâmetros:
a) Termo inicial:
31. A Lei 9.873/1999, art. 1º, parte final, traz previsão expressa a respeito do início do prazo em se tratando de infração de caráter permanente ou continuado. Nesta hipótese, a prescrição começa a correr não da data de cada fato, e sim 'do dia em que tiver cessado' a permanência ou a continuidade.
32. Na hipótese em exame, o termo a quo se dá a partir do encaminhamento da prestação de contas, que neste caso foi o dia 28/8/2012 (peça 1, p. 34) , data em que houve o preenchimento do formulário disponibilizado no SUASWEB.
b) Prazo:
33. A Lei 9.873/1999 apresenta um prazo geral, de cinco anos (art. 1º) , e um prazo especial, previsto no art. 1º, § 2º, a saber: 'quando o fato objeto da ação punitiva da Administração também constituir crime, a prescrição reger-se-á pelo prazo previsto na lei penal'. Porém, o Superior Tribunal de Justiça possui sólida jurisprudência no sentido de que a 'pretensão punitiva da Administração Pública em relação a infração administrativa que também configura crime em tese somente se sujeita ao prazo prescricional criminal quando instaurada a respectiva ação penal' (REsp 1116477/DF, relator Min. Teori Albino Zavascki, 1ª Turma, DJe 22/8/2012; MS 15462/DF, relator Min. Humberto Martins, 1ª Seção, DJe 22/3/2011; e MS 14446/DF, relator Min. Napoleão Nunes Maia Filho, 3ª Seção, DJe 15/2/2011, entre outros) .
34. Como não existe nos autos a notícia da propositura de ação penal contra os responsáveis acerca dos fatos de que se trata no presente processo, fica afastada essa possibilidade. Dessa forma, será considerado o prazo geral de cinco anos.
c) Interrupções por atos inequívocos de apuração dos fatos:
35. No regime da Lei 9.873/1999, a prescrição se interrompe 'por qualquer ato inequívoco, que importe apuração do fato' (art. 2º, II) , conforme a seguir: a) Ofício 513, de 18/6/2012 (vide peça 1, p. 34 e 43) ; b) Nota Técnica 477/2015, de 25/3/2015 (peça 1, p. 68-72) ; c) Ofício 1730/CPPC/DEFNAS/SNAS/MDS, de 26/3/2015 (peça 1, p. 82-86) e d) Relatório de Tomada de Contas Especial 135/2015, de 6/5/2015 (peça 1, p. 189-196) .
36. A prescrição também é interrompida 'pela notificação ou citação do indiciado ou acusado, inclusive por meio de edital', nos termos do art. 2º, I, da Lei 9.873/1999. E, no regime dessa lei, a interrupção se dá pela citação propriamente dita, e não pelo despacho que a ordena. Com esse fundamento, houve a interrupção em 20/7/2016, data em que teve ciência do Ofício 1804/2016 (peças 7 e 8) .
d) Interrupção pela decisão condenatória recorrível:
37. Por fim, a prescrição também se interrompe 'pela decisão condenatória recorrível' (art. 2º, III, da Lei 9.873/1999) . Com esse fundamento, houve a interrupção em 7/3/2017 (Acórdão 1480/2017-TCU-Primeira Câmara) , data da sessão em que foi proferido o acórdão condenatório (peça 14) .
e) Da prescrição intercorrente:
38. Nos termos do art. 1º, § 1º, da Lei 9.873/1999, opera-se a prescrição intercorrente se o processo ficar paralisado por mais de três anos, aguardando 'julgamento ou despacho'.
39. Note-se que há uma correlação entre essa hipótese e as causas de interrupção da prescrição do art. 2º. Com efeito, uma vez interrompida a prescrição por alguma das hipóteses do art. 2º, o processo não pode ficar inativo, sem qualquer inovação processual relevante, por mais de três anos.
40. Trata-se de prazo específico, não se aplicando nem o prazo geral de cinco anos nem o prazo especial, da lei penal (§ 2º) . A finalidade da prescrição intercorrente, com seu prazo próprio, é a de assegurar a eficiência e celeridade nas apurações administrativas. Seria contrário a essa finalidade a paralisação injustificada do processo por período maior que o triênio estabelecido para a hipótese.
41. A extrapolação do prazo de três anos, sem inovação relevante no processo, pode configurar negligência. Por isso, além de se operar a prescrição, deve-se promover a 'apuração da responsabilidade funcional decorrente da paralisação, se for o caso'.
42. Em muitas situações o exame da prescrição intercorrente pode ficar prejudicado nos processos já em tramitação no TCU. Como a ação de ressarcimento era considerada imprescritível, as peças que compõem a tomada de contas especial, elencadas no art. 10 da Instrução Normativa-TCU 71/2012, não contemplam informações pormenorizadas quanto ao andamento do processo na fase interna, o que pode prejudicar a análise de eventual paralisação por mais de três anos.
43. Assim, caso o tribunal venha a adotar a sistemática da Lei 9.873/1999 para aferir a prescrição, convém avaliar, oportunamente, a possibilidade de ajustes na IN-TCU 71/2012, para que as tomadas de contas especiais encaminhadas ao tribunal contemplem informações sobre as interrupções ocorridas na fase interna do procedimento (como, por exemplo, declaração do órgão instaurador da TCE, de que o processo não ficou paralisado por mais de três anos, na forma do art. 1º, § 1º, da citada lei) .
44. Especificamente quanto a esta TCE, as causas de interrupção elencadas acima permitem evidenciar que o processo teve andamento regular, sem ocorrência da prescrição intercorrente.
f) Conclusão pelo regime da Lei 9.873/1999
45. Partindo-se da premissa de que a pretensão de ressarcimento segue as mesmas balizas, enquanto não houver norma específica a respeito, a demonstração da inocorrência da prescrição punitiva impõe, como consequência, a conclusão de que seria viável a condenação ao ressarcimento do prejuízo apurado nos autos, adotando-se como referência a Lei 9.873/1999, tida pelo STF como norma regente da prescrição da pretensão punitiva pelo TCU.
g) Conclusão
46. Diante do exposto, restou demonstrada a inocorrência da prescrição do débito e da multa, constituídos por meio do Acórdão 1487/2017-TCU-Primeira Câmara, independente do critério (Acórdão 1441/2016-TCU-Plenário - prazo decenal ou Lei 9.873/1999) a ser adotado. Todavia, conforme visto, o responsável demonstrou a boa e regular aplicação dos recursos, razão pela qual será proposto o provimento do recurso de revisão.
CONCLUSÃO
29. Da análise, conclui-se que:
a) não há qualquer nulidade processual, tendo em vista que este Tribunal garantiu ao responsável o contraditório e a ampla defesa em todo o desenrolar processual, inclusive, nesta oportunidade, em sede de recurso de revisão;
b) não há razões de dato e de direito para o arquivamento desta TCE, tendo em vista que, após a citação do responsável, a TCE não deve ser arquivada na hipótese de o valor apurado do débito ser inferior ao limite estabelecido para a instauração do processo;
c) não houve qualquer 'erro de cálculo nas contas';
d) o responsável demonstrou a boa e regular aplicação dos recursos referentes aos processos de pagamentos que estavam pendentes de comprovação; e
e) não ocorreu o fenômeno da prescrição do débito e da multa, constituídos por meio do Acórdão 1487/2017-TCU-Primeira Câmara, independente do critério (Acórdão 1441/2016-TCU-Plenário - prazo decenal ou Lei 9.873/1999) a ser adotado.
30. Ante o exposto, deve-se dar provimento ao recurso de revisão a fim de suprimir o débito e a multa do art. 57 da Lei 8.443/1992 e, consequentemente, julgar regulares as contas do responsável.
PROPOSTA DE ENCAMINHAMENTO
31. Ante o exposto, submete-se à consideração superior a presente análise deste recurso de revisão, propondo-se, com fundamento nos art. 32, inciso III, e 35 da Lei 8.443/1992:
a) conhecer do recurso e, no mérito, dar-lhe provimento para tornar sem efeito o débito de R$ 98.011,06 e a multa de R$ 7.000,00, objetos dos itens 9.1 e 9.2 do acórdão recorrido e, consequentemente, julgar regulares as contas de Adilson Almeida do Nascimento, com quitação plena; e
b) dar ciência da decisão ao recorrente e ao Procurador-Chefe da Procuradoria da República no Estado da Bahia."
É o relatório.

Ana Maria Pereira Trindade (61.933/OAB-BA) e outros, representando Adilson Almeida do Nascimento.

Procurador Júlio Marcelo de Oliveira.

TOMADA DE CONTAS ESPECIAL. IRREGULARIDADES NO PROGRAMA DE ERRADICAÇÃO DO TRABALHO INFANTIL. EXERCÍCIO DE 2010. REVELIA. CONTAS IRREGULARES. DÉBITO. MULTA. RECURSO DE RECONSIDERAÇÃO. CONHECIMENTO. COMPROVAÇÃO PARCIAL DAS DESPESAS IMPUGNADAS. PROVIMENTO PARCIAL. REDUÇÃO DO DÉBITO E DA MULTA. RECURSO DE REVISÃO. DEMONSTRAÇÃO DA BOA E REGULAR APLICAÇÃO DOS RECURSOS. PROVIMENTO. AFASTAMENTO DO DÉBITO E DA MULTA. CONTAS REGULARES COM QUITAÇÃO PLENA.

TOMADA DE CONTAS ESPECIAL (TCE)

Secretaria de Recursos (Serur); Secretaria de Controle Externo de Tomada de Contas Especial (SecexTCE).

Em apreciação recurso de revisão interposto por Adilson Almeida do Nascimento, ex-prefeito de Mirangaba/BA (gestão 2009-2012) , contra o Acórdão 1480/2017-TCU-Primeira Câmara, retificado por erro material pelo Acórdão 2006/2017-TCU-Primeira Câmara, por meio do qual o recorrente teve suas contas julgadas irregulares com imputação de débito e multa.
A tomada de contas especial (TCE) que deu origem a estes autos foi instaurada pelo extinto Ministério do Desenvolvimento Social e Combate à Fome, por intermédio do Fundo Nacional de Assistência Social, em desfavor do ora recorrente, em razão da impugnação parcial da prestação de contas dos recursos transferidos ao Fundo Municipal de Assistência Social, no exercício de 2010, para custeio das ações que integram o Sistema Único de Assistência Social, mais especificamente do Programa de Erradicação do Trabalho Infantil.
Cabe o registro de que inicialmente houve a aprovação da prestação de contas dos recursos, todavia foi instaurada a TCE pelo órgão repassador em razão de denúncia oferecida por vereador municipal que noticiou a aplicação irregular dos valores federais pelo ente municipal.
Nesse sentido, já no âmbito do TCU, foram identificadas duas irregularidades, as quais resultaram na regular citação do responsável, quais sejam: a) aquisições alimentícias no primeiro semestre de 2010, quando as ações socioeducativas do programa só tiveram início em agosto daquele ano; e b) não comprovação da aplicação dos recursos, tendo em vista a ausência dos processos de pagamento e dos respectivos comprovantes de despesas.
Diante da inércia do responsável, o qual não apresentou defesa e foi considerado revel, o relator a quo entendeu, seguindo os pareceres emitidos nos autos, pelo julgamento pela irregularidade das contas, com imputação de débito e multa, do que resultou na condenação do responsável.
Essa decisão foi posteriormente alterada pelo Acórdão 3758/2020-TCU-Primeira Câmara, por meio do qual, em recurso de reconsideração parcialmente provido, foram reduzidos os valores do débito imputado e da multa aplicada ao responsável.
Nesta oportunidade, o recorrente busca impugnar a decisão desta Corte aduzindo, em síntese, as seguintes questões: a) houve nulidade processual decorrente de irregularidades em sua citação; b) houve erro de cálculo na apuração do débito; c) ocorreu a prescrição; e d) os documentos apresentados permitem concluir pela boa e regular aplicação das despesas impugnadas.
Após examinar as razões recursais, a Secretaria de Recursos concluiu, com a concordância do Ministério Público junto ao TCU, que: a) a citação do responsável ocorreu regularmente; b) não houve erro de cálculo; c) não ocorreu a prescrição; e d) o responsável demonstrou a boa e regular aplicação dos recursos que ainda se encontravam pendentes de comprovação. Assim, os pareceres são no sentido de dar provimento ao pleito, para afastar integralmente o débito e a multa anteriormente apurados e julgar regulares suas contas.
Preliminarmente, ratifico o despacho exarado no sentido de que o presente recurso deve ser conhecido, por preencher os requisitos de admissibilidade previstos nos arts. 32, inciso III, e 35, inciso III, da Lei 8.443/1992.
Quanto ao mérito, concordo com a análise empreendida pela secretaria especializada, transcrita no relatório precedente, a qual enfrentou com propriedade cada um dos argumentos apresentados pelo recorrente, razão pela qual incorporo seus fundamentos às minhas razões de decidir, sem prejuízo das seguintes considerações.
Registro que as nulidades processuais aduzidas pelo recorrente já foram enfrentadas quando do recurso de reconsideração por ele interposto, e que não foram trazidos novos elementos para sustentar essa afirmação. Nesse sentido, não procede a alegação de que teriam ocorrido irregularidades na citação realizada por este Tribunal.
Ademais, conforme demonstrado no relatório que precede este voto, não se observam quaisquer erros de cálculos na apuração do débito imputado ao responsável. Os valores de ressarcimento anteriormente imputados ao recorrente foram resultado das despesas cuja aplicação não restou comprovada, com base na documentação então existente nos autos.
Quanto à questão da prescrição, a análise da Serur demonstrou não ter ocorrido, seja pelo regime da Lei 9.873/1999, seja pelos critérios do Acórdão 1441/2016-TCU-Plenário. Ademais, registro que a jurisprudência deste Tribunal tem mantido o entendimento no sentido de considerar imprescritíveis as ações de ressarcimento ao erário, mesmo após a decisão do Supremo Tribunal Federal no Recurso Extraordinário 636.886/AL, em razão da necessidade aclaramento dessa decisão por meio dos embargos de declaração ainda não julgados. Assim, qualquer que seja o critério adotado, não se operou a prescrição no caso em análise.
Por fim, de fato, há que se reconhecer que os documentos apresentados pelo recorrente são suficientes para atestar a comprovação da boa e regular aplicação dos recursos que ainda estavam pendentes de aprovação. Relembro que, por ocasião do julgamento do recurso de reconsideração, mediante o Acórdão 3758/2020-TCU-Primeira Câmara, o débito inicialmente imputado ao recorrente foi reduzido de R$ 463.597,45 para R$ 98.011,06 (em valores históricos) . Nesta oportunidade, a documentação apresentada (peças 122-131) , composta de processos de pagamento contendo notas fiscais, recibos, comprovantes de transferências, contratos, ordens de fornecimento etc. foi capaz de comprovar a boa e regular aplicação dos recursos correspondentes ao débito remanescente.
Feitas essas considerações, ante a apresentação de elementos capazes de alterar o juízo anteriormente formulado, entendo que deve ser dado provimento ao recurso, para que as contas do responsável sejam julgadas regulares, afastando-lhe integralmente o débito anteriormente imputado e a multa aplicada.
	Ante o exposto, voto por que o Tribunal adote o Acórdão que ora submeto à deliberação deste Colegiado.
TCU, Sala das Sessões Ministro Luciano Brandão Alves de Souza, em 4 de agosto de 2021.
Ministro BRUNO DANTAS 
Relator